【裁判字號】    90,台上,3123
【裁判日期】    900524
【裁判案由】    殺人
【裁判全文】
最高法院刑事判決                                九十年度台上字第三一二三號
    上  訴  人  甲○○
右上訴人因殺人案件，不服台灣高等法院中華民國九十年二月二十七日第二審判決（
八十九年度上重訴字第三三號，起訴案號：台灣基隆地方法院檢察署八十八年度偵字
第四六六○號），提起上訴，本院判決如左：
    主  文
原判決撤銷，發回台灣高等法院。
    理  由
本件原判決認定上訴人甲○○與楊明漢係朋友，楊明漢曾向上訴人購買古董，嗣因楊
明漢認為上訴人所出售之古董係贗品，要求退還價金新台幣（下同）二萬元，為上訴
人所拒，二人因此發生糾紛，上訴人並避不見面。民國八十八年六月二十四日晚間十
時左右，楊明漢央請阮宏文代為安排與上訴人見面，阮宏文乃向上訴人佯稱欲向其朋
友購買安非他命，請代為安排聯絡，上訴人不疑有他，原與阮宏文相約在台北市北投
「威靈頓新城」見面，後改約於八十八年六月二十五日凌晨在其住處見面。八十八年
六月二十五日凌晨三時許，楊明漢偕同友人李世盟、阮宏文、沈玉琳三人，一同搭乘
沈玉琳所駕駛之Ｇ４－一六九號計程車，同赴基隆市○○街八之一號二樓上訴人住處
，到達後，沈玉琳先將車停放在健民街十五號前，與楊明漢、李世盟、阮宏文一同進
入上訴人住處時，上訴人已事先約妥販售安非他命之張永豐（年籍詳卷）於客廳內等
候，上訴人驚見楊明漢前來，二人為退還古董價金一事激烈爭吵，李世盟、阮宏文見
狀先行退避至樓下，張永豐亦趁機下樓撥行動電話請朋友到場支援，不久，另二名不
詳姓名成年男子（下稱甲男、乙男）亦到達上訴人住處樓下，張永豐即上樓表示因爭
吵聲音太大會干擾鄰居，建議同至對面之「基隆市中山區健民里民大會堂」（下稱里
民大會堂）頂樓談判，楊明漢乃偕李世盟、阮宏文、沈玉琳，上訴人偕張永豐、甲男
、乙男，於同日凌晨四時許，同至里民大會堂二樓樓頂平台，李世盟、阮宏文、沈玉
琳站在平台樓梯口附近，張永豐、甲男、乙男站在對面圍牆旁，上訴人、楊明漢則站
在兩方中間進行談判，雙方爭吵越加激烈，並互相推打，上訴人即持其預藏之螺絲起
子一支，基於傷害之故意，刺擊楊明漢左肩部位，致楊明漢受有左肩○‧五×○‧二
公分刺創傷五處之傷害（傷害部分業據楊明漢之子楊鴻德於八十八年六月二十六日向
警方提出告訴），在場人員即趨前將二人拉開，沈玉琳並先下樓將Ｇ４－一六九號計
程車駛至里民大會堂樓下等候，李世盟、阮宏文則一邊拉住楊明漢一邊勸其上車前往
就醫，李世盟、阮宏文坐上車後，楊明漢本亦欲上車離開，詎雙方又一言不合發生爭
執，斯時，楊明漢因左肩遭上訴人刺傷而心有不甘，乃衝出車外，並在里民大會堂樓
梯口附近撿拾一支長鐵條，沿健民街往中山二路方向追打上訴人，沈玉琳駕車尾隨其
後欲將楊明漢拉上車，途經健民街十號前轉角處，張永豐、甲男、乙男竟分持木棍、
鐵棒等物，共同將沈玉琳所駕駛之Ｇ４－一六九號計程車前、後擋風玻璃及左前、右
後車窗玻璃砸破（未據檢察官起訴），沈玉琳為保護李世盟、阮宏文之安全，駕車沿
健民街往中山二路方向駛離約十五公尺遠，張永豐（起訴書未載姓名）、甲男、乙男
則與上訴人基於共同傷害之犯意聯絡，在健民街一巷一弄三號前擋土牆下方分持木棍
、鐵棒等物，共同毆打楊明漢之身體，致楊明漢之左胸外側、左肘、左大腿等處受有
瘀傷，右下腿、左手臂外側、右肘外側等處受有擦撞傷之傷害（均非致命傷），楊明
漢不支蹲倒地上，上訴人見狀不僅未罷手離去，反單獨將傷害之犯意轉化提升而萌生
殺害楊明漢之故意，持上開預藏之螺絲起子一支，猛力朝楊明漢頭頂部刺擊一下，致
楊明漢受有頭頂部○‧五×○‧二公分刺創傷，深度刺穿顱骨及硬腦膜，進入左頂葉
及左側腦室，造成腦實質出血，上訴人、張永豐、甲男、乙男見狀紛朝健民街一巷一
弄三號前擋土牆旁邊之斜坡道逃離，沈玉琳、李世盟、阮宏文立即將楊明漢載往台北
市慶生醫院急救，再由慶生醫院轉送馬偕醫院救治，再轉至台北市振興醫院手術，延
至八十八年七月八日晚間八時五十五分，因左頭頂部之刺穿傷導致腦出血合併腦水腫
及腦赫尼亞（顱內壓上升）不治死亡等情，因而撤銷第一審依傷害、殺人數罪併罰論
處罪刑之判決，改判論處上訴人殺人罪刑（累犯，處無期徒刑），固非無見。
惟查(一)原判決認定上訴人於八十八年六月二十五日四至五時許，在基隆市○○街一巷
一弄三號擋土牆附近加害楊明漢，沈玉琳等人即將被害人送往台北市慶生醫院轉送馬
偕醫院救治等語。但依慶生醫院八十八年十月十二日慶醫總字第八八○九○○九號函
並無楊明漢送醫之資料（見第一審卷一一○頁），原判決卻引據上開函件為論罪之依
據，其採證顯與卷證資料不符，有證據上理由矛盾之違法。(二)有罪判決書之事實一欄
，為判斷其適用法令當否之準據，法院應依職權就與論罪科刑有關之事項，翔實記載
，然後於理由內逐一說明憑以認定之證據，並使事實認定與理由說明，互相適合，方
為合法。倘事實認定與理由說明，相互齟齬，按諸刑事訴訟法第三百七十九條第十四
款後段之規定，自屬理由矛盾之當然違背法令。原判決於事實欄載明上訴人單獨殺害
被害人，但於理由欄又引用證人阮宏文、沈玉琳、李世盟等人所指上訴人與張永豐等
四人共同毆打楊明漢倒地，始行離去等語（見原判決理由一、(三)、(四)、(五)），自有理
由矛盾之違誤。(三)上訴人供明：「我拿螺絲起子刺他（指楊明漢）一下，刺到那裡，
不知道，當時楊明漢還沒有倒下去，張永豐與另外的人才拿木棍打楊明漢，楊明漢那
時才倒下去，張永豐他們每人各拿一支木棍」（見原審卷六十七頁），上訴人與張永
豐等人既各自分擔犯罪行為之一部，則張永豐等三人於上訴人以螺絲起子刺殺被害人
之頭部後，是否仍有圍毆行為﹖有無殺人之預見﹖是否在合同意思範圍以內，相互利
用他人之行為，以達其犯罪之目的，攸關共犯之成立，原審未詳加調查釐清，併有可
議，上訴意旨指摘原判決不當，尚非全無理由，應認有撤銷發回更審之原因。
據上論結，應依刑事訴訟法第三百九十七條、第四百零一條，判決如主文。
中      華      民      國     九十     年      五      月    二十四    日
                              最高法院刑事第九庭
                                  審判長法官  莊  登  照
                                        法官  洪  明  輝
                                        法官  黃  一  鑫
                                        法官  魏  新  和
                                        法官  林  秀  夫
      右正本證明與原本無異
                                              書  記  官
中      華      民      國     九十     年      五      月    三十一    日


司法院資訊處製作；財團法人民間司法改革基金會備份。
